臺灣臺中地方法院民事判決　九十三年度訴字第九三八號
　　原　　　告　甲○○
　　　　　　　　丁○○
　　共　　　同
　　訴訟代理人　陳世煌　律師
　　複 代理人　 黃俊昇　律師
　　被　　　告　丙○○
　　訴訟代理人　乙○○
右當事人間遷讓房屋等事件，本院於民國九十三年十一月十九日言詞辯論終結，判決
如左：
    主    文
被告應給付原告丁○○新台幣肆萬壹仟捌佰元。
原告其餘之訴駁回。
訴訟費用由被告負擔百分之二，原告呂春進負擔百分之九十七，餘由原告丁○○負擔
。
本判決第一項原告丁○○勝訴部分，得假執行；如被告以新台幣肆萬壹仟捌佰元為原
告丁○○供擔保後，得免為假執行。
其餘假執行之聲請駁回。
    事實及理由
甲、程序方面：
一、本件被告未於言詞辯論期日到場，核無民事訴訟法第三百八十六條各款所列情形
    ，爰依原告之聲請，由其一造辯論而為判決。
二、按訴狀送達後，原告不得將原訴變更或追加他訴。但請求之基礎事實同一者、擴
    張或減縮應受判決事項之聲明者，不在此限；又被告於訴之變更或追加無異議，
    而為本案之言詞辯論者，視為同意變更或追加，民事訴訟法第二百五十五條第一
    項第二款、第三款、第二項定有明文。本件原告丁○○就同一無權占有事實，請
    求被告返還不當得利，並將原起訴聲明：被告應將坐落台中市○區○○○段五四
    一地號及其上建號一０四五六號（門牌號碼為台中市○○區○○路二０五號二樓
    ）騰空遷讓交還原告丁○○，並自民國（下同）九十三年二月二十四日起，至前
    開房屋交還之日止，按月給付原告丁○○新台幣（下同）一萬一千元，減縮成被
    告應給付原告丁○○五萬五千元，核屬於訴之聲明減縮，依上開規定，核無不符
    ，應予准許。
乙、實體方面：
一、原告起訴主張：坐落台中市○區○○○段五四一地號及其上建物一０四五五號（
    門牌號碼：台中市○○區○○路二０五號一樓）、建號一０四五六號（門牌號碼
    ：台中市○○區○○路二０五號二樓）、建號一０四五七號（門牌號碼：台中市
    西屯區○○路二０五號三樓）、建號一０四五八號（門牌號碼：台中市○○區○
    ○路二０五號四樓）、建號一０四五九號（門牌號碼：台中市○○區○○路二０
    五號五樓），為原告甲○○於八十四年二月二十四日，向訴外人戴雪玉購買，辦
    妥所有權登記後，原告甲○○即委由代書將三、四、五樓出租，並由代書負責收
    取租金交付原告甲○○，當時每月三個樓層租金約為八萬餘元，二樓未出租則交
    予被告居住，被告見出租樓層代書所收之佣金甚高，乃向原告甲○○稱願代為收
    租，原告甲○○應允乃由被告負責出租房屋之代收租金，雙方並約定被告應於收
    受租金後轉交原告甲○○，被告負責收租後前六個月尚有依約交付已收租金，詎
    自八十五年九月起，即拒不交付。系爭不動產嗣於九十三年二月二十四日，移轉
    所有權予原告丁○○，並辦妥移轉登記。基此，原告甲○○爰依民法第五四一條
    第一項請求被告給付二百萬元；原告丁○○係系爭房屋之所有權人，被告與原告
    甲○○間乃係使用借貸債權關係，效力僅及於被告與原告甲○○之間，不得據以
    對抗嗣後取得系爭不動產之所有權人即原告丁○○，是以被告除得原告丁○○之
    同意，允予繼續使用外，即不得執其與原告甲○○之使用借貸關係，繼續使用系
    爭房屋，原告丁○○不同意使用借貸系爭房屋與被告，應認被告無正當權源占用
    系爭房屋，原告丁○○於九十三年一月十二日通知被告遷離，惟被告於九十三年
    六月十六日才搬走，原告丁○○自得依不當得利之法律關係，請求被告給付相當
    於租金之五萬五千元損害金等語。並聲明：（一）被告應給付原告甲○○二百萬
    元，及自起訴狀繕本送達翌日起按年息百分之五計算之利息；（二）被告應給付
    原告丁○○五萬五仟元；（三）原告等願供擔保請准宣告假執行。
二、被告雖未於最後言詞辯論期日到庭，惟曾到庭為下列陳述：於八十四年二、三月
    間，被告為原告甲○○懷有身孕，原告甲○○購買門牌台中市○○路二０五號房
    屋時，原告甲○○一再表示此屋是為被告及其子（即吳國森）而買的，但原告卻
    未將房屋過戶於被告，僅說這棟房屋之租金收入不會少於五萬元，相當於一個公
    司主管的薪資，足夠讓被告母子不愁吃穿，故於八十四年底，原告甲○○即委任
    訴外人吳中偉代書，由吳中偉代書為管理這棟房屋並把所收取的全部租金存入被
    告的劃撥帳戶，直到八十五年七月份；自八十五年八月起，改由第三人張泉成代
    書管理，同樣將所有租金收入匯入被告郵局的劃撥帳戶，至八十六年三月初。八
    十六年三月五日至八十七年四月底間，改由被告的弟弟呂明正代管並住在公正路
    六樓，並將所收之租金現款當面交予被告。於八十七年四月左右，因呂明正到上
    海協助原告甲○○發展事業，所以委託房屋仲介朋友高先生代管理，高先生金錢
    則匯入被告花旗銀行戶頭裡，一直管理到八十八年十月左右。九二一地震之後，
    八十八年間呂明正回來管理到九十一年初，即遷讓出系爭建物之六樓，改由被告
    之父親協助管理匯入被告的郵局戶頭。足見租金收入完全是原告甲○○主動同意
    要由被告收取使用，原告甲○○現稱被告應於收受租金後轉交原告甲○○云云，
    顯非事實。再者，若被告須將所收取租金轉交原告甲○○，為何原告甲○○從無
    向被告催討？益徵原告甲○○所稱與事實不符，被告因人在美國無法立即回來處
    理，惟已於九十三年六月十六日，搬離建號一０四五六號（門牌號碼：台中市○
    ○區○○路二０五號二樓）建物等語資為抗辯，並聲明：原告之訴及假執行之聲
    請均駁回；如受不利判決，願供擔保請准宣告免為假執行。
三、本件原告丁○○主張：坐落台中市○區○○○段五四一地號，及其上建物建號一
    ０四五六號（門牌號碼：台中市○○區○○路二０五號二樓）之不動產，其於九
    十三年二月二十四日取得所有權，而被告居住在該房屋二樓，直至九十三年六月
    十六日，方遷移之事實，為被告所不爭執，並有原告丁○○所提之土地所有權狀
    、建物所有權狀在卷可參，堪信為真實。又原告丁○○主張被告係無權占有，被
    告固抗辯：其曾得原告丁○○之前手即原告甲○○之同意而居住於系爭建物，惟
    系爭建物於原告甲○○移轉登記予原告丁○○所有時，原告甲○○即非所有權人
    ，原告甲○○縱有同意被告居住使用系爭建物，基於債之相對性，原告丁○○非
    屬被告所主張使用借貸契約之當事人，其不受被告與原告甲○○間使用借貸契約
    之拘束，被告自不得以原告甲○○同意被告使用而對抗原告丁○○，是原告丁○
    ○主張被告係無權占有系爭台中市○○區○○路二０五號二樓建物之事實，應屬
    可採。又按無法律上之原因而受利益，致他人受有損害者，應返還其利益，為同
    法第一百七十九條前段所明定。而無權占有他人土地，可能獲得相當於租金之利
    益，此為社會通常之觀念。（最高法院六十一年台上字第一六九五號判例參照）
    。本件被告無權占用原告丁○○所有之系爭建號一０四五六號建物，受有利益，
    致原告受有損害，原告主張被告自九十三年二月二十四日起，至九十三年六月十
    六日遷離之日期間，無權占用原告建物所受相當於租金之不當得利，應返還其無
    權占有建物期間所受相當於租金之不當得利，於法有據。再者，原告丁○○主張
    與系爭一０四五六號建物，同一棟建物之其他三、四、五樓層，於被告居住期間
    ，各樓層係以每樓每月一萬一千元之代價出租予他人使用，為被告不爭執，並有
    原告丁○○所提房屋租賃契約書八份在卷可參，是原告丁○○主張被告占有使用
    系爭建號一０四五六號建物，客觀上每月受有相當一萬一千元之不當得利，應屬
    可採。基此，被告於九十三年二月二十四日至九十三年六月十六日（計三個月又
    二十四日）占有系爭建號一０四五六號建物所獲之不當得利為四萬一千八百元（
    計算式：11000元x3，加11000元除以30再乘24，合計為41800元），原告丁○○
    請被告返還不當得利於四萬一千八百元範圍內，於法有據，逾此部分之請求，則
    無理由。
四、又本件原告甲○○主張其曾將系爭坐落台中市○區○○○段五四一地號及其上建
    物建號一０四五七號（門牌號碼：台中市○○區○○路二０五號三樓）、建號一
    ０四五八號（門牌號碼：台中市○○區○○路二０五號四樓）、建號一０四五九
    號（門牌號碼：台中市○○區○○路二０五號五樓），委由代書負責收取租金交
    付原告甲○○，當時每月三個樓層租金約為八萬餘元，後因被告表示欲代收，則
    委由被告代為收取，被告初有將租金交予原告甲○○，其後未再交付，以每月五
    萬元計算，被告每自八十五年一月至九十三年二月間，至少已代原告甲○○收取
    四百二十萬元租金，原告甲○○先請求被告給付其中二百四十萬元，其餘保留云
    云；被告則否認有受原告甲○○委託代收租金之事實，辯稱：於八十四年二、三
    月間，被告為原告甲○○懷有身孕，原告甲○○購買門牌台中市○○路二０五號
    房屋，當時甲○○一再表示此屋是為被告及其子（即吳國森）而買的，但原告卻
    未將房屋過戶於被告，僅說這棟房屋之租金收入不會少於五萬元，相當於一個公
    司主管的薪資，足夠讓被告母子不愁吃穿，故於八十四年底，原告甲○○即委任
    訴外人與吳中偉代書，由吳中偉代書為管理這棟房屋並把所收取的全部租金存入
    被告的劃撥帳戶，直到八十五年七月份；自八十五年八月起，改由張泉成代書管
    理，同樣所有租金收入全匯入被告郵局的劃撥帳戶至八十六年三月初。八十六年
    三月五日至八十七年四月底，改由被告的弟弟呂明正代管，並住在公正路六樓，
    並將所收之租金現款當面交予被告。八十七年四月左右，因呂明正到上海協助原
    告甲○○發展事業，所以委託房屋仲介朋友高先生代管理，高先生金錢則匯入被
    告花旗銀行戶頭裡，一直管理到八十八年十月左右。九二一地震之後，八十八年
    間呂明正回來管理到九十一年初，即遷讓出系爭建物之六樓，改由被告之父親協
    助管理匯入被告的郵局戶頭。足見租金收入完全是原告甲○○主動同意要由被告
    收取供作被告及吳國森生活費之用，原告甲○○現稱被告應於收受租金後轉交原
    告甲○○云云，顯非事實等語置辯。經查：
（一）本件被告抗辯：其與原告甲○○於八十三年間，在台中縣霧峰鄉租貸房屋同居
      ，並於同年九月間自原告甲○○處受胎，嗣於八十四年六月四日於美國舊金山
      生下一子呂國森等情，為原告甲○○所不爭執，並業經本院調閱本院八十九年
      度家訴字第五七號認領子女之訴卷宗，查核屬實，並有該卷所附原告甲○○寫
      給被告之書信影本一件、生活照片二十八張、出生證明書影本一份、戶籍謄本
      二份為證，則被告上開抗辯之事實，應堪採信。
（二）又被告復抗辯：其於八十五年三月底，帶著小孩吳國森回台灣，且與吳國森住
      在公正路二０五號六樓，住不到一個月便搬到至善路居住，直至八十九年間被
      告與吳國森對原告甲○○提出前開認領子女之訴，經台灣高等法台中分院判決
      後，被告沒提上訴，於九十一年十一月，被告經原告甲○○同意遷入系爭公正
      路二０五號二樓之房屋，並於月底帶著小孩前往上海，由原告安排就讀國際學
      校，於九十一年七月十日，原告甲○○協同被告及吳國森至美國，承諾每月支
      付吳國森生活費一千二百元美金，後原告甲○○於九十二年八月中旬，原告甲
      ○○去了大陸，八月底又回美國，一直待到十月底才離開等情，為原告甲○○
      所不爭執，並有被告提承諾書一份在卷可參。
（三）另被告抗辯：八十四年二、三月間，原告甲○○購買門牌台中市○○路二０五
      號房屋，於八十四年底，原告甲○○即委任訴外人與吳中偉代書，由吳中偉代
      書為管理這棟房屋並把所收取的全部租金存入被告的00000000號之郵
      局劃撥帳戶，直到八十五年七月份；自八十五年八月起，改由張泉成代書管理
      ，同樣所有租金收入全匯入被告郵局的劃撥帳戶至八十六年三月初。八十六年
      三月五日至八十七年四月底，改由被告的弟弟呂明正代管並住在公正路六樓，
      並將所收之租金現款當面交予被告。八十七年四月左右，因呂明正到上海協助
      原告甲○○發展事業，所以委託房屋仲介朋友高先生代管理，高先生金錢則匯
      入被告花旗銀行戶頭裡，一直管理到八十八年十月左右。九二一地震之後，八
      十八年間呂明正回來管理到九十一年初即遷讓出系爭建物之六樓，改由被告之
      父親協助管理匯入被告的郵局戶頭等情，業據被告提出劃撥單二十五份（吳中
      偉劃撥單十九份、張泉成劃撥單六份）在卷可參。
（四）本件被告否認與原告甲○○間有委託代收租金之契約存在，原告甲○○就兩造
      間有該委託契約存在之事實，未舉積極證據以資證明，且經本院一再通知及諭
      請原告訴訟代理人協同原告甲○○本人到庭說明，原告甲○○本人均未到庭，
      參諸原告丁○○到庭陳述：「我們（原告二人）是夫妻關係，他（甲○○）跟
      被告生一個小孩我不知道，公正路二０五號二樓房子是甲○○買的，但是他沒
      有告訴我，他把房子供給被告居住我也不知道，甲○○如何養吳國森我也不清
      楚，因為被告查封甲○○的財產，我告訴甲○○如果要維持這個家庭，要把系
      爭不動產贈與給我，在九十三年二月二十四日登記完畢，．．．我先生告訴我
      說房子買來是交給一個吳代書來處理，吳代書有來收租金．．．」等語（詳參
      本院九十三年九月十四日言詞辯論筆錄），按系爭房屋自原告甲○○購入後，
      原告甲○○並未告知其配偶即原告丁○○，且原告甲○○購屋後，即將系爭建
      物部分提供被告居住，部分則出租他人，而建物租金則全部由管理之人匯入被
      告帳戶，原告甲○○均未曾置喙，原告有將系爭建物所收租金，交予被告完全
      處分之意甚明；再參諸前述被告抗辯其為原告甲○○婚外懷孕生子，且自八十
      四年間起，即與原告甲○○同居，甚且一同移居美國，於八十九年間吳國森對
      原告甲○○提起認領子女之訴後，原告甲○○仍偕同被告及吳國森一同遠赴大
      陸、美國居住及就學，且承諾每月供予吳國森一千二百美元等情，顯見原告甲
      ○○隱暪原告丁○○購買系爭台中市○○路二０五號建物，係因被告為其未婚
      懷孕生子，原告甲○○為照顧被告及其子吳國森生活之需而購置，以供被告及
      吳國森居住，且其係將建物出租之租金全部匯入被告帳戶，以供被告及吳國森
      生活之用，否則原告甲○○與被告間如真有委託代收租金契約存在，被告自八
      十四年間，即與原告甲○○同居，原告甲○○隨時可將被告代收之租金取回，
      其為何未為任何主張？甚且於遭被告代吳國森起訴請求認領及給付扶養費時，
      就該租金亦未為任何主張，於事後更偕同被告同赴大陸、美國同居，在在顯示
      ，原告甲○○係將系爭租金收入提供予被告及原告甲○○之子吳國森生活之用
      無疑，原告甲○○主張其與被告間有委代收租金契約存在，顯無可採。是原告
      甲○○與被告間既無委託代收租金契約存在，原告甲○○主張其對被告有四百
      萬元之租金返還請求權存在，並進而請求被告給付二百萬元，為無理由，應予
      駁回。
五、綜上所述，系爭坐落台中市○區○○○段五四一地號及其上建物建號一０四五六
    號（門牌號碼：台中市○○區○○路二０五號二樓）之不動產，為丁○○所有，
    被告自九十三年二月二十四日至九十三年六月十六日間，無權占用，原告丁○○
    請求被告返還相當於租金四萬一千八百元之不當得利，於法有據，應予准許，惟
    原告丁○○逾此部分之請求，則無理由，應予駁回；至於原告甲○○與被告間既
    無委託代收租金契約存在，原告甲○○主張其對被告有四百萬元之租金返還請求
    權存在，並進而請求被告給付二百萬元及遲延利息，為無理由，應予駁回。
六、本件事實已臻明確，兩造其餘攻擊防禦方法，經審酌後，於本件事實之認定無礙
    ，茲不一一論列，附予敘明。
七、本件原告丁○○勝訴部分，所命被告給付之金額未逾五十萬元，本院依職權宣告
    假執行，就此部分被告陳明願供擔保請准免為假執行宣告，核無不符，爰酌定相
    當擔保金，併准許之；至於原告之訴無理由部分，其假執行之聲請失所附麗，應
    併予駁回，附此敘明。
丙、訴訟費用負擔及假執行宣告之依據：民事訴訟法第七十九條、第三百八十九條第
    一項第五款、第三百九十二條第二項、第三項。
中　　　華　　　民　　　國　　　九十三　　年　　十二　　月　　　十七　　日
　　　　　　　　　　　　　　　　　臺灣臺中地方法院民事第三庭
~B法      官  王金洲
右為正本，係照原本作成。
如對本判決上訴，須於判決送達後二十日內向本院提出上訴狀（須附繕本）。
中　　　華　　　民　　　國　　　九十三　　年　　十二　　月　　　十七　　日
~B法院書記官
